臺灣高等法院刑事判決　　　　　　　　95年度上易字第2601號
上　訴　人　　臺灣臺北地方法院檢察署檢察官
被　　　告　　甲○○
　　　　　　　　　　　　之2　　（
上列上訴人因被告侵占等案件，不服臺灣臺北地方法院九十五年
度易緝字第一七三號，中華民國九十五年十一月廿二日第一審判
決（起訴案號：臺灣臺北地方法院檢察署八十七年度偵緝字第五
八三號），提起上訴，本院判決如下：
    主  文
原判決侵占部分及定應執行刑均撤銷。
甲○○連續意圖為自己不法之所有，以詐術使人將本人之物交付
，處有期徒刑壹年肆月。
其餘上訴駁回。
    事  實
一、甲○○為前康和綜合證券股份有限公司忠孝分公司（下稱康
    和證券）之助理營業員，雖無營業員執照，惟實際上於民國
    八十六年間借牌接受客戶乙○○及李燕馨之委託進行股票買
    賣交易，竟基於意圖為自己不法利益及不法所有之概括犯意
    ，利用乙○○與李燕馨於康和證券開立證券帳戶（乙○○之
    帳號為0000 0000000，李燕馨之帳號為00000000000），受
    託進行股票交易及二人均不諳股票操作手續與流程，暨渠二
    人均係以融資融券及約定可電話下單無須存摺用印，營業員
    可逕代為下單交易之機會，分別於附表一所示時間，既未得
    乙○○與李燕馨之授權操作，而違背其任務，連續擅自出賣
    乙○○及李燕馨前述證券帳戶內如附表所一示之股票，並經
    多次買賣、沖銷，換買他種股票於集保存摺帳戶或現金入儲
    蓄存款帳戶後，為取得帳戶內換賣之股票及現款，再佯以入
    錯帳之詐術，先於八十六年八月一日，使乙○○陷於錯誤提
    一銀現股十張（即一萬股）予甲○○，甲○○即於同日將其
    賣出，得款一百二十二萬五千元（新台幣，下同）；後亦同
　  以入錯帳之詐術，於附表二所示時間，連續使乙○○與李燕
    馨陷於錯誤，分別將款項匯至其如附表二所示之本人或其指
    定不知情之高群瑛及梁碧珠人金融帳戶內，而向乙○○詐得
    擅賣股票之款項一百七十三萬九千八百四十元，向李燕馨詐
　　得擅賣股票款十九萬七千七百九十八元。另亦基於意圖為自
　  己不法所有之概括犯意，於八十六年九月廿三日先後向乙○
    ○與李燕馨二人，以公司小姐於電腦上誤輸他客戶賣出台積
    電之股數，須為敉平先行借用為由，另使渠二人陷於錯誤，
    乙○○借七千股，李燕馨借二千股之台積電股票予甲○○，
    甲○○得手後，旋即離職逃逸，嗣因甲○○迄未返還所借股
    票，經二人向康和証券查詢，始悉上請，後由康和証券另以
    八十五萬五千二百十六元買回九張台積電股票分別償還乙○
    ○及李燕馨。
二、案經乙○○及李燕馨訴請臺灣臺北地方法院檢察署檢察官偵
    查起訴。
    理  由
一、前揭事實，除據被告甲○○於原審及本院均供承不諱，核與
    告訴人乙○○及李燕馨之指訴暨証人即康和證券主管鄧序鵬
    、胡國剛、高群瑛等証述之情節大致相符，此外，復有臺灣
    證券交易所股份有限公司（以下簡稱證交所）函被告未登記
    為合格業務員、甲○○名片、乙○○及李燕馨之康和證券買
    賣有價證券對帳單、買賣股票交易紀錄、証券存摺、第一商
    業銀行匯款通知單、活期儲蓄存款及證券存摺、明細等影本
    ，暨甲○○、高群英、梁碧珠之慶豐商業銀行帳號存摺或往
    來明細影本等資料附卷可按，是本案事証已臻明確，被告犯
    行洵堪認定。
二、被告為康和証券之助理營業員，受二告訴人之委託進行股票
    買賣交易，核其所為，擅賣二告訴人股票部分，係犯刑法第
    三百四十二條第一項之背信罪；嗣以詐術將賣股票及部分現
    金使告訴人匯寄至其指定帳戶，則係犯刑法第三百三十九條
    第一項之詐欺罪。另佯稱敉平錯帳詐借台積電股票部分，亦
    係犯刑法第三百三十九條第一項之詐欺罪。公訴人起訴被告
    多次擅賣股票涉犯連續侵占罪，另入錯帳騙匯款及詐騙股票
    係連續詐欺罪，又侵占、詐欺二罪為牽連關係之裁判上一罪
    ，然如前所述，股票買賣均於告訴人集保帳戶中，即使賣出
    交易之現金，亦於告訴人之存簿帳戶，被告既均未持有，要
    無侵占入己之可能，又被告以入錯帳詐騙之股票或請告訴人
    所匯款項，即其擅自換賣之股票及款項，是本院認定被告前
    揭犯罪事實與公訴起訴事實同一，自得變更起訴法條，另被
    告詐取擅自換賣一銀股票十張部分，雖未據公訴人起訴，然
    如後述，此與詐取擅自換賣股票後之部分現金部分，為連續
    犯之裁判上一罪關係，本院因得併予審判，均先此敘明。
三、惟被告行為後，刑法於九十四年一月七日修正公布，九十五
    年七月一日施行，按刑法第二條第一項規定：「行為後法律
    有變更者，適用行為時之法律。但行為後之法律有利於行為
    人者，適用最有利於行為之法律」。
    (一)修正前刑法第三十三條第一項第五款規定：「罰金：一元
      以上。」，修正後同條款規定：「罰金：新台幣一千元以
      上，以百元計算之。」，比較新舊法之規定，行為後之新
      法並未較有利於被告。
    (二)另依新增刑法施行法第一條之一規定，中華民國九十四年
      一月七日刑法修正施行後，刑法分則編所定罰金之貨幣單
      位為新臺幣；九十四年一月七日刑法修正時，刑法分則編
      未修正之條文定有罰金者，自九十四年一月七日刑法修正
      後，就其所定數額提高為三十倍，但七十二年六月廿六日
      至九十四年一月七日新增或修正之條文，就其所定數額提
      高為三倍。修正後有關法定刑罰金數額之規定，並無利於
      修正前之規定。
    (三)再依修正後刑法第六十七條規定罰金加減者，其最高度及
      最低度同加減之。然修正前刑法第六十八條規定罰金加減
      者，僅加減其最高度，比較新舊法之規定，以修正前之刑
      法對被告有利。
    (四)被告等行為後，刑法五十五條前段之牽連犯及第五十六條
      連續犯之規定，業於九十四年二月二日修正公布刪除，並
      於九十五年七月一日施行，則被告之犯行，因行為後新法
      業已刪除連續犯之規定，此刪除雖非犯罪構成要件之變更
      ，但顯已影響行為人刑罰僅從一罪論之法律效果，自屬法
      律有變更，依新法第二條第一項規定，比較新、舊法結果
      ，仍應適用較有利於被告之行為時法律即舊法論以牽連犯
      及連續犯（最高法院九十五年第八次刑事庭會議決議參照
      ）。
    (五)刑法第五十一條第五款原規定：「宣告多數有期徒刑者，
      於各刑中之最長期以上，各刑合併之刑期以下，定其刑期
      。但不得逾二十年。」修正後同條款但書改為「但不得逾
      三十年。」比較新舊法，修正後刑法並非有利於被告。
    (六)至為新舊法比較時，應就罪刑有關之共犯、未遂犯、連續
      犯、牽連犯、結合犯，以及累犯加重，自首減輕暨其他法
      定加減原因（如身分加減）與加減例等一切情形，綜其全
      部之結果而為比較後，整個之適用，不能割裂而分別適用
      原則，是綜合本件被告全部罪刑之結果而為比較，行為後
      修正之刑法並不較有利於被告，本件應適用行為時即修正
      前刑法之規定。
    是本案被告先後多次擅賣股票，再以入錯帳為由，詐取股票
    、款項及先後向二告訴人詐借股票，分係時間緊接，犯罪構
    成要件相同，顯分係基於概括犯意反覆為之，應依修正前連
    續犯之規定，各論以一罪，並均加重其刑。又其所犯擅賣股
    票之背信罪及以入錯帳詐取擅賣所得之部分股票、款項之詐
    欺罪，有方法、結果之牽連關係，亦應依修正前牽連犯之規
    定，從情節較重論以一連續詐欺罪。至所犯前開二連續詐欺
    罪，雖罪名相同，但犯意各別，手法互異，應予分論併罰。
四、原審對被告論罪科刑，固非無據，惟就原判決業務侵占部分
    ：(一)原判決對被告於如附表所示連續擅賣二告訴人股票之時
    間及股數，所得金額，及嗣詐欺取款之時間、金額均未予詳
    查論列，容有未洽；(二)又原判決對被告擅賣其未持有之股票
    認係犯業務侵占罪，如前所述，顯有未洽；(三)又既認被告初
    始盜賣股票為業務侵占犯行，則侵占罪為即成犯，犯罪完成
    後，其事後不罰之後行為，原判決另論以牽連之詐欺罪，亦
    有未合；(四)原判決漏未論列告訴人乙○○指訴被告詐取其一
    銀股票十張之犯行，亦有未合；(五)逕以告訴人指訴之損失金
    額論列為被告詐取金額有誤；(六)於事實欄記載告訴人乙○○
    委被告代收對帳單一節，如後所述，與事實不符。公訴人以
    被告非受告訴人委收對帳單，而係擅改對帳單地址，致告訴
    人無法查覺交易異常，惡性重大及未賠償損失，原判決量刑
    過輕為由上訴。經查，被告否認有擅改或代收告訴人對帳單
    ，因康和証券業已解散登記，無從查証系爭對帳單嗣改寄何
    處？而告訴人乙○○復自承係為避免其夫知曉，有請被告代
    改帳單址，並係自行於申請單上用印，尚無從遽以告訴人片
    面指訴，即認被告有為擅填新址犯行，是此部分上訴，顯無
    理由，惟原判決業務侵占部分，既有如上可議之處，自應由
    本院就該部分及原所定應執行刑均予撤銷改判。爰審酌被告
    前無不良前科紀錄，本案為圖私利而為詐欺之手段、方法、
    結果、所得及告訴人之損失，尚未與被害人和解賠償損失，
    惟犯後供承不諱，態度尚稱良好等一切情狀，乃量處如主文
    所示之刑。至原判決詐欺部分，則原審認事用法及量刑，均
    無不妥，上訴仍執前詞，即無理由，應予駁回。
五、據上論斷，應依刑事訴訟法第三百六十八條、三百六十九條
    第一項前段、第三百六十四條、第二百九十九條第一項前段
    、第三百條，刑法第二條第一項前段、第三百四十二條第一
    項、第三百三十九條第一項，修正前刑法第五十六條、第五
    十五條前段、第五十一條第五款，罰金罰鍰提高標準條例第
    一條前段，判決如主文。
本案經檢察官許仲瑩到庭執行職務。
中　　華　　民　　國　 九十六 　年 　五 　月  　十  　日
　　　　　　　　　刑事第六庭    審判長法　官  林堭儀
　　　　　　　　　　　　　　　　　　  法　官  莊謙崇
　　　　　　　　　　　　　　　　　　  法　官  陳玉雲
以上正本證明與原本無異。
不得上訴。
                                      書記官  陳思云
中　　華　　民　　國　　96　　年　　5 　　月　　11　　日
附錄：本案論罪科刑法條全文
中華民國刑法第336條
對於業務上所持有之物，犯前條第 1 項之罪者，處 6 月以上
5 年以下有期徒刑，得併科 3 千元以下罰金。
中華民國刑法第339條（普通詐欺罪）
意圖為自己或第三人不法之所有，以詐術使人將本人或第三人之
物交付者，處5年以下有期徒刑、拘役或科或併科1千元以下罰金
。
